【裁判字號】    98,易,1349
【裁判日期】    980527
【裁判案由】    詐欺
【裁判全文】
臺灣臺中地方法院刑事判決              98年度易字第1349號
公  訴  人  臺灣臺中地方法院檢察署檢察官
被      告  甲○○
                    號
上列被告因詐欺案件，經檢察官提起公訴（九十八年度偵字第六
四九二號），本院判決如下：
    主    文
甲○○幫助犯詐欺取財罪，處有期徒刑陸月，如易科罰金，以新
台幣壹仟元折算壹日。
    犯罪事實
一、甲○○於民國九十七年十二月十五日起至同年月十七日前之
    某時，在可預見某一姓名年籍均不詳之成年人無故取得他人
    之帳戶及金融卡使用，乃俾利於迴避員警之查緝，其後可能
    將取得之帳戶供作遭詐欺取財之受害人匯款時指定帳戶之用
    ，且其發生不違背本意之情形下，仍基於幫助該成年人詐欺
    取財之不確定故意，在不詳處所，將其於九十七年十二月八
    日重新更換印鑑章之中華郵政股份有限公司霧峰民生路郵局
    局號0000000號、帳號0000000號帳戶（下稱
    郵局帳戶）之存摺及重新於九十七年十二月十五日取得之晶
    片金融卡交予該名成年人。該名成年人取得前揭帳戶及金融
    卡後，即基於意圖為自己不法所有之詐欺取財犯意，於九十
    七年十二月十七日，假以網路購物轉帳錯誤為由，打電話通
    知乙○○、丙○○及丁○，至銀行提款機做更改，致乙○○
    、丙○○及丁○均陷於錯誤，分別於同日下午六時三十三分
    、下午六時二十二分及下午五時五十一分許，至臺北教育大
    學校區內之土地銀行、臺北縣永和市之華南商業銀行南永和
    分行及臺北市之某家郵局內操作提款機，分別匯出二萬三千
    一百二十三元、一萬三千九百八十九元、二萬九千九百八十
    七元至上開甲○○之金融帳戶內。嗣經乙○○、丙○○及丁○均發覺受騙報案後，員警查得前揭帳戶係甲○○本人所申
    請，始循線獲悉上情。
二、案經臺中縣警察局霧峰分局報請臺灣臺中地方法院檢察署檢
    察官提起公訴。
    理    由
一、訊據被告甲○○固對伊確曾於九十七年十二月八日重新更換
    上開郵局帳戶之印鑑章，並重新於九十七年十二月十五日取
    得晶片金融卡，且伊所為最後一筆交易金額為九十七年十二
    月十五日轉帳一百三十元，帳戶內餘額剩五元，其後即未使
    用該帳戶，而該帳戶事後內確有該等被害人轉帳之上開款項
    ，且伊已未持有該郵局帳戶之存摺及金融卡等情供承不諱。
    惟仍矢口否認有上開幫助詐欺取財之犯行，辯稱：伊所有上
    開郵局帳戶之存摺及金融卡應係九十七年十二月十五日放在
    機車置物廂內，在建國市場遺失，該金融卡密碼則寫在金融
    卡上，伊於九十七年十二月十五日下午一、二點發現遺失，
    次日即曾打電話至郵局掛失，但郵局表示要伊再找找，否則
    掛失很麻煩，然伊另於九十七年十二月十八日再打電話至郵
    局掛失時，郵局人員即稱該帳戶已列為警示帳戶，伊知悉現
    行詐欺集團均以人頭帳戶向他人詐騙，且伊尚有其他帳戶，
    如有出售或交付帳戶之必要及行為，何以僅交付上開帳戶供
    他人任意使用云云。經查：
（一）上開郵局帳戶乃由被告甲○○本人申設使用，其後則於九
      十七年十二月十七日遭詐欺集團以上開方式向被害人乙○○、丙○○及丁○施用詐術後，要求被害人乙○○、丙○○及丁○將該等款項匯入該郵局帳戶，乙○○、丙○○及
      丁○等人因此匯入上開款項，該郵局帳戶則遭列為警示帳
      戶等情，業為被告所不爭執，且據被害人乙○○、丙○○
      及丁○在警詢中指訴歷歷（詳見警卷案卷），且有臺北市
      政府警察局大安分局臥龍街派出所受理各類案件紀錄表、
      受理詐騙帳戶通報警示簡便格式表、受理刑事案件報案三
      聯單、臺北市政府警察局文山二局萬盛派出所受理各類案
      件紀錄表、受理詐騙帳戶通報警示簡便格式表、受理刑事
      案件報案三聯單、臺北縣政府警察局中和分局員山派出所
      受理各類案件紀錄表、受理詐騙帳戶通報警示簡便格式表
      、受理刑事案件報案三聯單、內政部警政署反詐騙案件紀
      錄表、被害人乙○○、丙○○及丁○提出之土地銀行、華
      南商業銀行及中華郵政之自動櫃員機交易明細表影本三紙
      、中華郵政股份有限公司臺中郵局九十八年一月七日中管
      字第０九八二一０００四一號函附甲○○帳戶開戶基本資
      料影本及資金交易往來明細等在卷足證，則被告上開郵局
      帳戶業遭詐欺集團供作詐騙被害人乙○○、丙○○及丁○
      之人頭帳戶使用，自甚為明確。
（二）次者，被告雖辯以上情；然查，被告前於警詢時乃辯稱：
      「我於九十七年十二月十五日、十六日下午三時許回家才
      發現遭竊，機車置物箱內遭竊物品有身分證、機車駕照、
      郵局存簿及金融卡。十六日下午三時許發現即向郵局掛失
      止付。十九日有親自到郵局辦理掛失，但郵局人員已告知
      我帳戶異常無法補發。」等情（詳見警詢案卷）；惟其後
      於偵查中則改稱：「九十七年十二月十六日發現遺失時打
      電話至郵局掛失，但他們說我帳戶有問題，不用掛失了，
      已經報警處理了。我十三、十四日去郵局領提款卡，十五
      、十六日發現遺失，就馬上打電話給郵局掛失。我沒有報
      案，當日同時遺失身分證及駕照，隔一陣子才去補辦，我
      無法證明遺失情形。」等情（詳見偵查卷第五至六頁）；
      另於本院審理時復陳稱：「我那天去辦理提款卡時（應為
      十五日），我放在機車裡面，我是在建國市場遺失的，我
      當時沒有發現，我下午才發現的，我當天下午四點趕著去
      上班，隔天我打電話到郵局，我說要掛失，但是郵局說我
      不用掛失了，我的帳戶已經有異常現象，說我的帳戶有被
      盜用，我問如何處理，郵局說待警察到我家對我問話。遺
      失那天是十五日，我發現的當天也是十五日，領卡是十四
      日，我放在機車內，我身分證、駕照也都遺失了，我只有
      印章放在身上而已，最後一次看到不見的那些資料十四日
      ，十四日領完提款卡之後，放在機車置物箱內，十五日下
      午一、二點就發現那些東西不見了，十五日上午我還有去
      建國市場，十四日下午四點去公司上班，公司有停車場，
      有監視錄影器，東西應該不會不見，我上班至十四日晚上
      十二點，所以東西應該是十五日遺失的。我是十六日打電
      話去郵局，我說存摺、提款卡遺失，郵局的人說我可以再
      找一下，因為掛失很麻煩，說我才剛領回提款卡沒有多久
      就報遺失，所以叫我再找找看，那天我還有在家裡找，也
      有到公司找，我十八日才又打電話去郵局掛失，這次就叫
      我不用掛失了。」云云，可見被告對於伊究曾於何時發現
      帳戶資料遺失，又有無於何時以電話或親自向郵局辦理掛
      失等情，前後所述顯不一致，而被告辯稱伊確曾就上開郵
      局帳戶資料遺失一節向郵局申辦掛失云云，已屬可疑。況
      查，被告於本院行準備程序中既自承：「我去領金融卡，
      跟我說密碼是００００，我有去辦理變更密碼為八二五０
      ，我每張提款卡都是這個密碼，與我的身分證、出生年月
      日沒有關係，沒有同時遺失的物品上可以猜測這個密碼，
      但是我有將密碼寫在金融卡裡面，因為是晶片金融卡，所
      以我再次變更為0000000，而八二五０是存簿領款
      的密碼。我其他晶片金融卡的密碼也都是0000000
      ，包含這張總共有三張晶片金融卡，沒有不一樣的金融卡
      密碼。我另外兩張金融卡使用已經很久了，都在本張金融
      卡之前，這張金融卡也用很久了，是因為之前的晶片金融
      卡壞掉了，所以才申報新的一張，密碼從頭到尾都一樣。
      0000000是我做生意自助餐的電話，該電話號碼也
      使用很久了，應該使用五、六年了，沒有變更過。因為我
      的提款卡密碼每三個月會變更，使用的號碼是我的生日六
      八０八二０，三張提款卡會同時變更為以生日為密碼，或
      者同時以住家電話為密碼。」等語詳實，益見上開郵局密
      碼乃與被告生活息息相關之自家餐廳電話相同，且被告顯
      已熟記伊所有上開郵局帳戶金融卡之密碼，而無發生與其
      他帳戶密碼混淆，甚至因輸入密碼錯誤導致無法領款等情
      之可能，自尚無將密碼書寫在金融卡上而徒增遭詐欺集團
      使用之風險。基上，堪認被告辯稱伊雖知詐欺集團均使用
      人頭帳戶詐騙，然因伊前曾忘記密碼，故將密碼寫在金融
      卡以防輸入錯誤，詐欺集團應係因此查知該金融卡密碼云
      云，顯與常理不符，而為矯飾卸責之詞，無足採信。
（三）另者，因帳戶存摺、提款卡遺失者，若至金融機構辦理掛
      失止付，詐欺集團將無法提領詐得金額，且詐欺集團若未
      得原帳戶所有人同意而加以使用，則詐得金額亦有可能遭
      原帳戶所有人提領一空，而詐騙所得之金額動輒上萬元，
      遠較購買或承租帳戶使用之微薄款項為鉅，是詐欺集團衡
      情均不致以遺失或竊得之帳戶作為詐騙被害人之出入往來
      帳戶，而甘冒可能遭原帳戶所有人凍結帳戶補辦存摺資料
      領款，致無法提領之風險，從而，堪徵被告辯稱上開帳戶
      乃係遺失者云云，顯非可信。再者，上開郵局帳戶既為被
      告申請變更印鑑章及申領晶片金融卡後，欲供償還友人欠
      款所使用，業據被告供承在卷，則該帳戶之存摺及金融卡
      應屬被告個人之重要物品，亦當十分重視並常檢視，而應
      於查悉遺失時隨即報警處理或掛失以申請重新補發，方符
      常理；且倘若被告陳稱伊乃將存摺、金融卡放置於機車行
      李箱內，且發現身分證、機車駕照等同時遺失等語為真，
      則佐以被告自承伊知悉詐欺集團均以人頭帳戶詐騙被害人
      等情為觀，被告豈有於伊身分資料及載有密碼之金融卡等
      資料遺失後，迨至為警查獲於九十八年二月四日通知製作
      警詢筆錄時，均遲無辦理掛失或報警處理之任何紀錄。基
      上，益見被告辯稱其上開郵局帳戶乃係遺失，非自行交付
      他人供任意使用者云云，顯屬無據。又者，依被告陳稱伊
      最後一次看見該帳戶約係九十七年十二月十五日，最後一
      筆交易為當日轉帳一百三十元等語，佐以被告上開郵局交
      易明細載明九十七年十二月十五日轉帳一百三十元後，即
      為九十七年十二月十七日有上開被害人陸續轉帳上開金額
      ，顯而易見上開郵局帳戶乃係被告於九十七年十二月十五
      日轉帳一百三十元，致帳戶內餘額僅餘五元後，至九十七
      年十二月十七日被害人遭騙轉帳前之某時，由被告自行交
      予某一不詳之成年人以遂行詐欺犯行之用，至為明確。
（四）按刑法上之故意，分直接故意（確定故意）與間接故意（
      不確定故意），「行為人對於構成犯罪之事實，明知並有
      意使其發生者」為直接故意；又「行為人對於構成犯罪之
      事實，預見其發生而其發生並不違背其本意者」為間接故
      意；而參以郵政儲金或銀行帳戶可供款項之存匯、提領，
      一般人均可輕易申請開設，並無任何資格條件之限制，苟
      有使用金融存款帳戶之正當用途，自以使用其本人或可信
      賴之親友申請之帳戶，最為便利安全，始可避免帳戶名義
      人反悔或心存歹念，利用通知掛失止付、變更存戶印鑑圖
      章或換摺之方式，將帳戶內之款項領走一空，反致使用帳
      戶人蒙受損失，苟非為犯罪等不法目的或為掩飾自己真實
      身分，並藉以逃避查緝，依常情並無捨棄自己申設帳戶而
      迂迴以花費金錢或其他方法向無相當信賴關係之陌生人取
      得帳戶使用之理，且近年來以假貸款真詐財之犯罪類型層
      出不窮，該等犯罪，多數均係利用他人帳戶作為詐欺所得
      財物之出入帳戶，業經媒體廣為披載，是依一般人通常之
      知識、智能及經驗，均已詳知向陌生人購買、承租或其他
      方法取得帳戶者，多係欲藉該帳戶取得不法犯罪所得，且
      隱匿帳戶內資金之實際取得人之身分，以逃避追查，則被
      告係成年且有智識之人，且自承對此亦應知之甚詳，自難
      諉稱不知上情，故被告對於交付上開郵局帳戶之存簿及提
      款卡予該姓名年籍不詳之詐欺集團成員，將可能被用來作
      為詐欺取財等非法用途上，應有所預見，且不違背其本意
      。是以，被告猶仍提供伊所有上開郵局帳戶予該名年籍不
      詳之成年人使用，當堪認被告亦有容任該成年人將被告所
      有上開帳戶作為詐欺取財之匯款指定帳戶使用，準此，被
      告顯有幫助詐欺取財之不確定故意存在，應堪認定。
（五）再按刑法上之幫助犯，係指以幫助之意思，對於正犯資以
      助力，而未參與實施犯罪之行為者而言；查本件被告將其
      所有之郵局帳戶提供予該名作為遭詐欺取財之受害人匯款
      指定之帳戶，乃係基於幫助他人詐欺取財之犯意，而被告
      提供上開郵局帳戶之行為，復屬詐欺取財構成要件以外之
      行為，則被告自屬以幫助之意思，參與詐欺取財構成要件
      以外之行為，應以詐欺取財之幫助犯論。基上可證，本案
      事證明確，被告之犯行，堪予認定。
二、查上開年籍不詳之成年人基於意圖為自己不法所有之犯意，
    以上開之方式為詐術，使上開被害人三人陷於錯誤，而將本
    人之物交付，該不詳之成年人所為，係犯刑法第三百三十九
    條第一項之詐欺取財罪。被告將上開帳戶等物交給不詳年籍
    之成年人詐取財物，核其所為，係幫助犯刑法第三百三十九
    條第一項之詐欺取財罪。被告以一交付帳戶之行為，致被害
    人乙○○、丙○○及丁○三人受騙，為想像競合犯，應從一
    重處斷。被告幫助該成年人犯罪，為幫助犯，依刑法第三十
    條第二項之規定，按正犯之刑減輕之。爰審酌被告隨意提供
    其所有之郵局帳戶供他人非法使用，將助長社會犯罪風氣，
    可能導致真正犯罪者逍遙法外，其行為殊屬不當，又被害人
    三人在財產上所受損害非微，心理上亦受有相當之痛苦，對
    於此違背常態之交易資料，被告猶辯稱不知係出於不法行為
    ，且其存摺及金融卡係不慎遺失云云，且犯罪後仍希圖狡辯
    以脫免刑責，並置被害人之損失於事外，毫無懺悔之意，犯
    罪後之態度不佳，然念及被告本身並未實際參與本件詐欺取
    財之犯行，責難性較小等一切情狀，量處如主文所示之刑，
    並諭知易科罰金之折算標準。
據上論斷，應依刑事訴訟法第二百九十九條第一項前段，刑法第
三十條第一項、第二項、第三百三十九條第一項、第五十五條、
第四十一條第一項前段，刑法施刑法第一條之一，判決如主文。
中    華    民    國    98    年    5     月    27    日
              刑事第一庭  審判長法  官  林宜民
                                法  官  林清鈞
                                法  官  許惠瑜
以上正本證明與原本無異。
如不服本判決，應於判決送達後十日內向本院提出上訴狀，上訴
於臺灣高等法院臺中分院( 須附繕本 )。
                                書記官  楊家印
中    華    民    國    98    年    5     月    27    日
附錄法條
刑法第三十條第一項、第二項
幫助他人實行犯罪行為者，為幫助犯。雖他人不知幫助之情者，
亦同。
幫助犯之處罰，得按正犯之刑減輕之。
刑法第三百三十九條第一項
意圖為自己或第三人不法之所有，以詐術使人將本人或第三人之
物交付者，處 5 年以下有期徒刑、拘役或科或併科 1 千元以下
罰金。


司法院資訊處製作；財團法人民間司法改革基金會備份。
